【裁判字號】    97,消債抗,157
【裁判日期】    971229
【裁判案由】    更生事件
【裁判全文】
臺灣臺北地方法院民事裁定           97年度消債抗字第157號
抗  告  人  甲○○原名王崧全.
相  對  人  香港商香港上海豐銀行股份有限公司
相  對  人  萬泰商業銀行股份有限公司
                      統一編號.
相  對  人  台新國際商業銀行股份有限公司
                      統一編號.
相  對  人  慶豐商業銀行股份有限公司
                      統一編號.
上列抗告人因消費者債務清理條例更生事件，對於中華民國97年
10月22日本院97年度消債更字第351號裁定提起抗告，本院裁定
如下：
    主    文
抗告駁回。
抗告費用新臺幣壹仟元由抗告人負擔。
    理    由
一、抗告意旨略以：
    抗告人之債權人國泰人壽保險股份有限公司（下稱國泰人壽
    ）之正確地址為台北市○○路○段296號，而壽險借貸之性質
    為民法第474條之消費借貸，且以前開保單設質借貸並無其
    他擔保權或優先權。另該保單質借其保單價值準備金，抗告
    人曾向國泰人壽電詢要求出具書面證明，惟國泰人壽之客服
    人員表示僅能以口頭告知而不願提供書面，並表示須由法院
    去函方可提供，故抗告人僅能以保單上之解約金欄內之金額
    及國泰人壽客服人員口頭告知之金額陳報，直至民國（下同
    ）97年11月1日止，本件之保單價值準備金應為新臺幣（下
    同）259,000元，另因抗告人之質借金額為232,000元，利息
    金額為9,383元，故僅餘17,617元。本案既以補正應補正之
    事項，爰提起抗告，請求廢棄原裁定，並准許更生之聲請云
    云。
二、按聲請更生或清算不合程式或不備其他要件者，法院應以裁
    定駁回之，但其情形可以補正者，法院應定期間先命補正，
    消費者債務清理條例第8條定有明文。經查：本件抗告人依
    消費者債務清理條例聲請更生，原審因抗告人尚有其他應補
    正事項，於97年7月14日裁定命抗告人於10日內補正，該裁
    定於97年7月17日送達，有送達證書可稽（見原審卷第32頁
    ），依法已於發生送達之效力，抗告人至遲應於97年7月28
    日前補正原審裁定命補正之事項，詎抗告人迄原審於97年10
    月22日裁定駁回抗告人之聲請前皆未為補正，已遲誤7日之
    補正期間，依上開規定，原審所為駁回裁定於法並無不合。
三、次按消費者債務清理條例所定協商前置程序之意旨，在使金
    融機構與債務人就特定種類之債務清理事務上，利用法院程
    序外解決之協商機制，為迅速有效之自主性解決。而此一程
    序之進行，有賴當事人間之協力配合，本於誠信為基礎，形
    成債務清理之共識，藉由法院之事後核可，賦予協商內容作
    為執行名義之正當性。苟債務人提出協商請求之後，因可歸
    責債務人之事由，如不提出資料或同意金融機構調閱債務人
    之財產、收入、業務及信用狀況，造成金融機構無法及時取
    得資訊，使債權人、債務人得充分溝通，或在雙方協商債務
    清償方案內容時，債務人無正當理由推託，或不於該方案上
    簽名、蓋章或按指印，雖有債務協商不成立之形式，然藉由
    脫法方式造成此等結論，難謂債務人有進行債務清理之誠意
    可言。是以，基於誠實信用之意旨，對於此等脫法行為，除
    難認有進行前置協商程序之外，尚應類推適用消費者債務清
    理條例第46條第3款前段之精神，裁定駁回債務人之聲請。
    抗告人主張其已踐行前置協商程序，但未能成立，固有前置
    協商不成立通知書為憑（見本院卷第17頁）。惟最大債權銀
    行萬泰商業銀行接獲協商請求後，即與抗告人聯絡，抗告人
    卻表示每月可還款金額為5,000 元，經該銀行試算抗告人每
    月可分配餘額後，於抗告人可負擔之範圍內，建議每月攤還
    7,000元，抗告人猶不願提高每月還款金額，有抗告人檢送
    之消債條例前置協商資料可稽（見本院卷第18頁），自堪認
    抗告人無參與協商程序之誠意，應已形同抗告人未確實踐行
    前置協商程序。依前揭說明，本件更生之聲請，於法仍有未
    合而難以准許。
四、又按消費者債務清理條例之立法目的，係為使不幸陷入經濟
    困境之人得以清理債務、重建生活，並在清理過程中能保有
    符合人性尊嚴之最低基本生活，而非維持債務人過去慣常之
    寬逸生活，是於評估債務人是否有不能清償債務之情事時，
    並非由債務人任意主張其基本生活費用之數額，應秉持儘速
    清理債務並維持基本生活之精神，為合理判斷，以免造成濫
    用清算之裁判上債務清理程序。抗告人聲稱其每月必要支出
    費用為18,092元（見本院卷第8頁），包含住宿（住哥哥家
    ）8,000元、餐費3,600元、機車維修及油錢1,000元、勞保
    費1,333元、健保費659元、勞保信貸3,500元。然依內政部
    社會司所公告之97年度臺北市每人每月最低生活費標準為
    14,152元（含房屋租金），可知抗告人前開所述每月之生活
    費已超過一般人每月最低生活費標準，殊非合理。則抗告人
    於積欠債權銀行債務980,284元無法清償之情況下，本應盡
    力節省開支，惟竟以每月8,000元之代價，居於其兄長之家
    ，住宿金額即佔每月收入逾4成之比例，顯不相當，難認有
    必要，抗告人應考量另租用租金較低之房屋居住，俾使有更
    餘裕之金額可供償還債務。是抗告人主張上開每月支出住宿
    金額，難謂合理，應予剔除。
五、本件抗告人既未能證明其每月房租之住宿金額為合理，且依
    其每月個人收入狀況扣除其所主張必要生活費用後，尚餘
    7,908元，顯非無力清償協商方案要求每月7,000元之償債條
    件，尚難謂其有不能清償之情形。再者，抗告人迄今未據實
    說明97年7月14日命補正裁定中有關勞保借貸之債權人姓名
    、地址、債權金額為何，並提出相關證明文件，致法院無法
    審酌具體事實，此係債務人在合理範圍內無基於誠實信用原
    則善盡促成協商之協力義務。從而，原審裁定駁回抗告人更
    生方案之聲請，核無違誤。抗告意旨指摘原裁定不當，求予
    廢棄並准許清算，為無理由，應予駁回。
六、據上論結，本件抗告為無理由，依消費者債務清理條例第15
    條，民事訴訟法第495條之1第1項、第449條第1項、第95條
    、第78條，裁定如主文。
中    華    民    國    97    年    12    月    29    日
                  民事第四庭  審判長法    官  周祖民
                                    法    官  鄧德倩
                                    法    官  張瑜鳳
以上正本係照原本作成。
本裁定不得再抗告。
中    華    民    國    97    年    12    月    29    日
                                    書 記 官  戴伯勳


司法院資訊處製作；財團法人民間司法改革基金會備份。
